臺灣高等法院刑事判決　　　　　　　　93年度上易字第2056號
上　訴　人　臺灣基隆地方法院檢察署檢察官
被　　　告　甲○○
上列上訴人因被告違反毒品危害防制條例案件，不服臺灣基隆地
方法院九十三年度易字第一七三號，中華民國九十三年十一月一
日第一審判決（起訴案號：臺灣基隆地方法院檢察署九十三年度
毒偵字第七九九號），提起上訴，本院判決如下：
    主  文
上訴駁回。
    理  由
一、公訴意旨略以：被告甲○○曾因先後二次施用第二級毒品安
    非他命案件，經觀察、勒戒後，均認無繼續施用毒品之傾向
    ，經台灣基隆地方法院檢察署檢察官於民國八十八年六月八
    日以八十八年度偵字第三四三八號不起訴處分書，以及福建
    金門地方法院檢察署檢察官於八十九年七月四日，以八十九
    年度連偵字第三五號不起訴處分書分別為不起訴處分確定。
    被告甲○○又因施用第二級毒品及竊盜案件，經臺灣基隆地
    方法院分別判處有期徒刑五月及一年，並定執行刑一年四月
    確定，於九十二年九月七日執行完畢。被告甲○○復基於概
    括之犯意，自九十三年四月某日起至同年五月八日二十三時
    許止，連續在基隆市火車站廁所等處施用第二級毒品安非他
    命，經警於九十三年五月八日二十三時許，在基隆市安樂區
    ○○○街二十八巷三號搜索時查獲甲○○之友人郭金市持有
    針筒及安非他命（甲○○亦在現場），經採集甲○○尿液送
    往基隆市衛生局檢驗呈安非他命陽性反應，始得知上情，因
    認被告甲○○涉犯毒品危害防制條例第十條第二項之施用第
    二級毒品安非他命罪嫌云云。
二、按犯罪事實應依證據認定之，無證據不得推定其犯罪事實，
    刑事訴訟法第一百五十四條定有明文。又按所謂認定犯罪事
    實之證據，係指足以認定被告確有犯罪行為之積極證據而言
    ，該項證據自須適合於被告犯罪事實之認定，始得採為斷罪
    之資料；又事實之認定，應憑證據，如未能發現相當確實證
    據，或證據不足以證明，自不能以推測或擬制之方法，以為
    裁判之基礎，最高法院二十九年上字第三一○五號、四十年
    台上字第八六號判例著有明文。再按認定犯罪事實所憑之證
    據，無論係直接證據或間接證據，其為訴訟上之證明，須於
    通常一般之人均不致有所懷疑，而確信其為真實之程度者，
    始得據為有罪之認定，倘其證明尚未達到此一程度，而有合
    理之懷疑存在，復無其他調查途徑可尋，法院即應為無罪之
    判決，最高法院七十六年台上字第四九八六號著有判例。
三、本件公訴人認被告涉犯右揭罪嫌，無非以被告之自白及其經
    警查獲採尿送基隆市衛生局鑑驗結果，其尿液呈安非他命陽
    性反應之檢驗成績書一紙為據。
四、被告於本院審理時未到庭，惟其於原審時固坦承其有施用第
    二級毒品安非他命犯行，然指稱：本案員警所搜索對象李榮
    隆非住居於搜索處所，該房間係郭金市承租，且其係後於警
    員到達現場，警員是先對郭金市要求查看皮包，再進入承租
    房內搜索，其時其立於客廳，未見如何搜索，其並對警員表
    明方從地檢署交保至郭住處，然警員要其一起回所接受偵訊
    不要嚕嗦，其即遭帶回調查、採尿及製作筆錄等情。
五、經查：
（一）按「‧‧‧二、刑事訴訟重在發見實體真實，使刑法得以
      正確適用，形成公正之裁判，是以認定事實、蒐集證據即
      成為刑事裁判最基本課題之一。當前證據法則之發展，係
      朝基本人權保障與社會安全保障兩個理念相調和之方向進
      行，期能保障個人基本人權，又能兼顧真實之發見，而達
      社會安全之維護。因此，探討違背法定程序取得之證據，
      是否具有證據能力，自亦不能悖離此一方向。另供述證據
      與非供述證據之性質不同，一般認為供述證據之採取過程
      如果違法，即係侵害了個人自由意思，故而應嚴格禁止，
      而蒐集非供述證據之過程如果違背法定程序，則因證物之
      型態並未改變，尚不生不可信之問題。本次刑事訴訟法之
      修正，已就違背法定障礙事由及禁止夜間訊問與告知義務
      等規定暨違法未經具結所取得供述證據之證據能力，增訂
      第一百五十八條之二、第一百五十八條之三，以資規範。
      而現行本法第一百條之一第二項、組織犯罪防制條例第十
      二條等，亦有關於證據強制排除之規定，為求周延，並兼
      顧人權保障及公共利益之維護，爰增訂本條，使其他違背
      法定程序所取得之證據，其有無證據能力之認定，有一衡
      平之規定，避免因為排除法則之普遍適用，致使許多與事
      實相符之證據，無可例外地被排除。三至於人權保障及公
      共利益之均衡維護，如何求其平衡，因各國國情不同，學
      說亦是理論紛歧，依實務所見，一般而言，違背法定程序
      取得證據之情形，常因個案之型態、情節、方法而有差異
      ，法官於個案權衡時，允宜斟酌（一）違背法定程序之情
      節。（二）違背法定程序時之主觀意圖。（三）侵害犯罪
      嫌疑人或被告權益之種類及輕重。（四）犯罪犯所生之危
      險或實害。（五）禁止使用證據對於預防將來違法取得證
      據之效果。（六）偵審人員如依法定程序有無發現該證據
      之必然性及（七）證據取得之違法對被告訴訟上防禦不利
      益之程度等各種情形，以為認定證據能力有無之標準，俾
      能兼顧理論與實際，而應需要。」，刑事訴訟法第一百五
      十八條之四立法理由參照。
（二）本案警員原持原審所發搜索票，係為搜索位於基隆市○○
      ○街廿八巷八號一樓之嫌疑人李榮隆之處所及其身體，此
      有臺灣基隆地方法院九十三年度聲搜字第四八一號搜索票
      一件在卷可按，而現場執行搜索員警許順仰亦到庭結証：
      本件搜索確係經二房東開門先行進入等候，二房東稱亦不
      認識被搜索人李榮隆，嗣承租人郭金市及被告一同返回，
      警員在客廳即先行要求查看郭金市皮包，郭女自皮包倒出
      物品發現一包安非他命後，再入郭女承租房內搜得注射針
      筒，故將郭金市及被告一同帶回偵辦，至搜索前，郭未表
      示為李榮隆之同居人，且搜索時除見房內李榮隆寄送予郭
      隆是否住居該處等情。是本案警員雖持有搜索票前往，然
      先已不確定受搜索人是否住居該處，且搜索票復未許可搜
      索在場人，竟仍對郭女本人及其住居所逕為搜索，並對同
      返之被告逕予帶回警局，卷內嗣雖製有拘提通知，然究係
      依何法律根據為拘提，該通知未見註明（參見九十三年度
      毒偵字第七九九號卷第八頁），經訊執行員警亦迄不知曉
      ，是本案之對非受搜索人之搜索、扣押、拘提程序，均顯
      然違法，至將被告帶回警局後順勢逕予製作筆錄、採尿等
      程序，乃前開違法程序之延續，依毒樹毒果實理論，本案
      對被告違法採尿送驗所得之檢驗報告，自屬違法搜索衍生
      取得。
（三）施用毒品，固有礙端正國民健康風氣。惟被告施用毒品，
      乃戕害自己身心健康，並未直接、實際危及他人，對社會
      安全利益實害尚輕，員警違反搜索票之記載，逕行違法搜
      索，隨意拘提與本案無關之在場人，再任意開予一紙拘提
      通知，嗣順勢偵訊及採尿，顯違背程序正義，對基本人權
      之侵害非輕，依比例原則及權衡二者法益，本案自應排除
      該違法取得之尿液檢驗報告，認其不具証據能力。準此，
      本案被告雖於原審仍自白犯罪，然前開尿液檢驗報告既經
      排除不得採為証據，則本案除被告自白外，要無其他積極
      之輔佐事証，而依前揭「被告之自白，不得作為有罪判決
      之唯一証據。」之規定，本案乃事証不足，應為被告無罪
      之諭知，以維其基本人權，並杜員警非法搜索之途。
六、原審同此見解，因予諭知被告無罪，核無違誤，應予維持。
七、公訴人上訴意旨略以：（一）本件偵查開端係員警根據情資
    向臺灣基隆地方法院聲請搜索票，並持搜索票至基隆市○○
    ○街二十八巷八號一樓搜索，對於該處所進入進而實施搜索
    該處所之過程，咸屬正當程序，合先敘明。（二）該址實際
    ，警方遂查問郭金市皮包內之物品為何、是否有違禁物品，
    難謂有不當之處。反之，警方若係執意違法實行強制處分，
    儘可逕行打開郭金市之皮包，無庸詢問並取得郭金市之同意
    自行將物品取出。被告甲○○於審判中亦稱：警員是在客廳
    先問郭金市要查看她的皮包，郭金市將皮包內的物品取出，
    有看到一包安非他命等語（見原審九十三年十月十八日審判
    筆錄第七頁所載），此與實施搜索員警證稱郭金市與甲○○
    二人神色緊張、我們請郭金市將隨身包包內物品取出讓我們
    查看並在其中發現一包白色結晶物、我們懷疑是安非他命（
    見同日審判筆錄第三頁）等語相符，故員警並無所謂違法搜
    索問題。（三）房東所提供警方之資訊顯示該址出入份子複
    雜，而隨同郭金市進入上址之被告甲○○除有多次毒品前科
    外，與郭金市均露出緊張神色，另郭金市自行揭示予警方查
    看皮包之物內又有疑似毒品一包，此等客觀事實亦足以使在
    場員警對被告是否共同持有或施用毒品形成合理之懷疑與確
    信。再者，被告於警方詢問及製作筆錄時不斷探問郭金市有
    無承認持有毒品及施用等情事，屢遭警方制止，此等意圖串
    供及反常之態度，已足使執行勤務之員警對被告涉及犯罪產
    生合理之懷疑。從另一角度而言，警方對於此等顯然可疑之
    狀況或犯罪跡證不加蒐集與查證，又屢遭是否有意吃案、湮
    滅證據甚或縱放人犯之質疑。進退取捨，動輒得咎，實非廟
    堂華袞所能體會於萬一。（四）本件查扣之安非他命既係郭
    金市在警方盤詰時自行取出讓員警查看已如前述，員警並無
    伸入、翻動或在皮包中尋找物品之行為，自難謂係實施搜索
    ，更遑論逕行搜索可言。執行員警依照現場之狀況，基於合
    理之確信所為之盤詰既屬合法，又發現犯罪之證據即毒品一
    包，本無所謂程序違法，亦不符合證據排除之要件可言。（
    五）本件公訴人認被告施用毒品之證據，除被告之自白（九
    十三年十月四日審判筆錄第二頁），尚有基隆市衛生局對被
    告任意提供之尿液所為之鑑驗報告。本件鑑驗報告係針對被
    告利用警方提供之採樣瓶，自行排放並封緘之尿液所鑑驗完
    成，警方並非以抽血侵入性方式，亦非以強剪毛髮之違反意
    願方式而實施強制性處分，亦與所謂毒樹果實理論相距甚遠
    。（六）依原審見解，本件採尿與檢驗係違法逮捕後所為之
    程序，不得做為證據。然警方逮捕被告係依據被告與郭金市
    露出神色異常反應、與同行之郭金市皮包內藏放疑似毒品結
    晶物、現場又有疑似施用毒品之針筒等犯罪證據，實施偵查
    之員警在種種基於上開跡象判斷被告涉犯共同持有或施用毒
    品之罪嫌，並非全然無據，反面言之，警方並非在完全沒有
    證據之情況下，為求績效而恣意逮捕被告（俗稱撒網捕魚、
    亂槍打鳥或先逮捕、後取供）。（七）本件被告提供之尿液
    及基隆市衛生局所完成之鑑驗報告，非屬因搜索、扣押直接
    取得之「原始證據」，其性質因尿液係被告於警局自行提供
    而歸類於「衍生性證據」。縱認本件限制被告自由至警局製
    作詢問筆錄被告之過程有瑕疵，但被告自行提供尿液之過程
    並非違法，自無排除之理，進而言之，被告之供述證據，因
    可能因被告身體是否受違法之逮捕；拘禁等限制而有與真實
    出入之可能，但尿液及其中是否含有毒品代謝物之陽性反應
    ，若係被告自行採取，施以封緘、加密編號並杜絕中途污染
    ，則不可能有與真實相異反應之結果。（八）刑事訴訟法第
    一百五十八條之四規定：除法律另有規定外，實施刑事訴訟
    程序之公務員因違背法定程序取得之證據，其有無證據能力
    之認定，應審酌人權保障及公共利益之均衡維護。本條規定
    之重點，在於供述證據與非供述證據不同，如因某一小瑕疵
    即否定全盤證據能力，輒使訴訟程序癱瘓，並非的論。按供
    述證據採取過程違法即侵害個人自由意志，而蒐集非供述證
    據如違反法定程序，證物之型態並未改變，尚不生不可信之
    問題，刑事訴訟法第一百八十五條之四係衡平規定，避免排
    除法則之全面適用，致使與事實相符之證據無可例外被排除
    。本件偵查員警係基於當時客觀之狀況及主觀上善意之確信
    ，並無違法恣意或濫行逮捕被告、採取證據之情事，而被告
    提供尿液過程警方並無不法亦未施以強制力。縱認警方蒐證
    有所不當，但法官於權衡證據能力時，並應斟酌違背程序之
    情節、違背法定程序之主觀意圖、侵害犯罪嫌疑人或被告權
    益之種類及輕重、犯罪所生之危害及實害、禁止使用證據對
    於預防將來違法取得證據之效果、偵審人員如依法定程序發
    現該證據之必然性及證據取得之違法對被告訴訟上防禦不利
    益之程度加以審酌。本件被告於審判中坦承犯行，而警方當
    時亦本於犯罪嫌疑之確信與現場狀況與跡證執行勤務，縱或
    其技巧與法律素養有相當改進空間，然逕行將取得不易之證
    據排除，似非的論云云。
八、惟按「實施刑事訴訟之公務員，因違背法定程序取得之證據
    ，除法律另有特別規定外，法院應依個案情節，斟酌該等公
    務員違背法定程序之主觀意圖、侵害行為人之種類及其輕重
    、犯罪所生之危險或實害、禁止使用該證據對於抑制違法蒐
    證之效果，與如依法定程序有無發現該等證據之必然性及對
    行為人在訴訟上防禦不利益之程度等各種情況，予以綜合考
    量，求取人權保障及公共利益之衡平。倘認容許其作為認定
    事實所憑之證據，對人權之侵害不大，又合乎治安之要求及
    現實之需要，自得認其有證據能力；苟該違背法定程序之情
    節，顯已違反憲法對於基本人權之保障，且復逾越必要之手
    段，如不予以排除其證據能力，對於公共利益既無助益，又
    難以維護司法之公信力，應可認其不具證據能力。又司法警
    察（官）如知有犯罪嫌疑者，固有立即蒐集、調查證據之義
    務，然其等行使蒐證之職權時，手段必須合法正當純潔，不
    得以引誘、教唆之手段達其蒐集證據之目的，此為法理所當
    然，復為警察職權行使法第三條第三項所明定；若犯罪嫌疑
    人本無犯罪之故意，純因司法警察（官）之設計，以引誘、
    教唆等不正當方法，誘發犯罪行為人萌生犯意，進而著手實
    行，因其並非循正當法定程序取得之證據，法院即應依個案
    情節，本於前揭標準，判斷是否容許其具證據能力，得否為
    認定事實之準據。」，最高法院著有台上字第七三六四號判
    決，可資參照。是以本件警方違法蒐證，自不得採為證據。
    又按「搜索，經受搜索人出於自願性同意者，得不使用搜索
    票。但執行人員應出示證件，並將其同意之意旨記載於筆錄
    。」，刑事訴訟法第一百三十一條之一定有明文，本件被告
    於警局採尿時，警方雖非以抽血侵入之方式，亦非以強剪毛
    髮之方式而實施，但觀諸警訊筆錄中，亦無被告同意之記錄
    ，公訴人執此爭辯，亦屬無據。公訴人上訴意旨，為無理由
    ，應予駁回。
九、被告於本院審理中，經合法傳喚，無正當理由不到庭，爰不
    待其陳述，逕行判決。
據上論斷，應依刑事訴訟法第三百六十八條、第三百七十一條，
判決如主文。
中　　華　　民　　國　　93　　年　　12　　月　　31　　日
                    臺灣高等法院刑事第六庭
                        審判長法  官  陳  春  秋
                              法  官  高  明  哲
                              法  官  洪  英  花
以上正本證明與原本無異。
不得上訴。
                              書記官  李  信  穎
中　　華　　民　　國　　94　　年　　1 　　月　　3 　　日
